最　高　行　政　法　院　判　決
　　　　　　　　　　　　　　　　　　 96年度判字第00221號
上　訴　人　甲○○
被 上訴 人　苗栗縣政府
代　表　人　傅學鵬
上列當事人間因違章建築事件，上訴人對於中華民國94年6月15
日臺中高等行政法院94年度訴字第148號判決，提起上訴。本院
判決如下：
    主  文
上訴駁回。
上訴審訴訟費用由上訴人負擔。
    理  由
一、上訴人未經申請，即於其所有坐落苗栗縣頭份鎮○○○段
    1758地號土地上之建築物之2樓樓頂露台，垂直增建1層高度
    約3.4公尺，面積約17.64平方公尺之鐵造屋頂玻璃牆造違章
    建築，經苗栗縣頭份鎮公所查報，並經被上訴人於民國93年
    4月19日派員勘查屬實，乃以93年5月31日府建管字第
    0930054554號函與93年6月24日府建管自第0930057623號函
    通知上訴人於文到1個月內依建築法規定向被上訴人申請補
    辦建築執照，否則將依違章建築處理辦法第5條之規定依法
    拆除。上訴人及本件訴訟代理人陳妙光於同年6月7日、14日
    及7月9日以該增建物為招牌廣告得免申請雜項執照為由提出
    異議，並請求被上訴人許可將之作為紀念性建築物得免予適
    用建築法。被上訴人以93年8月31日府建營字第0930071597
    號函否准上訴人所請，並再次通知上訴人應於文到1個月內
    依建築法規定向被上訴人申請補辦建築執照。上訴人不服，
    提起訴願，遭決定駁回，乃提起行政訴訟。主張：（一）按
    依內政部64年6月10日所發布之違章建築處理辦法第2條規定
    ：「本辦法所稱之違章建築，為建築法適用地區內，未經申
    請當地主管機關審查許可並發給執照，而擅自建造之建築物
    。但合於左列情形之一者，不在此限：．．．二、合法房屋
    平型屋頂上設置臨時性可移動之非鋼筋混凝土構造，而無牆
    壁門窗供遮雨遮陽之棚架，其簷高不超過二公尺者。．．．
    」此辦法迄今均未廢止，仍屬有效。（二）上訴人所有系爭
    看板樑柱屬合法建築物，此有使用執照竣工平面圖及竣工照
    片可稽，而系爭鐵皮屋乃屬防漏建築，僅以螺絲鎖上，為可
    移動遮雨遮陽之棚架，非屬鋼筋混凝土構造，而玻璃牆係屬
    防雨活動性建築，隨時均可卸下。其內部空間僅供作曬衣、
    堆放雜物之場所及清洗水塔之通路，並非供居住之用。故上
    訴人所有平型屋頂上設置之前揭臨時性可移動之非鋼筋混凝
    土構造，依首揭規定非屬違章建築，惟被上訴人卻將之做為
    違建處理，並認有居住之事實，顯有違誤等語，為此求為撤
    銷訴願決定及原處分關於上訴人之部分。
二、被上訴人則以：（一）按上訴人未經申請，擅自於建築物2
    層屋頂露台原有樑柱所加蓋之鐵皮構造式四落水斜屋頂，係
    屬建築法第4條所稱之建築物，及同法第9條第1項第2款所稱
    之增建行為，依同法第25條規定應向被上訴人申請建築執照
    而未經申請，自屬違章建築無疑，被上訴人依法通知上訴人
    應於1個月內申請補辦建築執照，並無違誤。（二）64年6月
    10日發布之違章建築處理辦法第2條規定，已於88年間修正
    ，並刪除但書之規定。上訴人係於92年11月12日方領得系爭
    建築物之農舍使用執照，自應適用修正後新法之規定。是上
    訴人引用前開規定，主張系爭鐵皮屋頂為活動式非鋼筋混凝
    土結構，非屬違章建築乙節，並不足採。況系爭鐵皮屋頂與
    原有之建築物相連，亦屬不可移動，並非上訴人所稱之可移
    動式構造等語，資為抗辯。
三、原審係以：（一）系爭建築位置，依原有建築立面圖，僅為
    頂樓露台上之鋼樑，完工後亦同，並與證人即苗栗縣頭份鎮
    公所建設課課員陳克益到庭證述情節相符。又原審法院受命
    法官於94年5月27日至現場履勘結果，依卷附勘驗筆錄所載
    ，系爭建築位於房屋2樓頂露台，已建有為鋼骨構造鐵皮屋
    頂，另設有輕鋼架天花板，至地板約3公尺高，天花板四週
    裝有電燈。是該建築於鋼骨構造鐵皮屋頂下再設有天花板及
    電燈，已非屬可臨時簡易拆除之情形，且依外觀與原有建築
    物合為一體，系爭建築屋頂以水泥牆壁及樑柱外貼磁磚及玻
    璃窗框與原建築之屋頂露台相連，自難稱系爭建築為臨時性
    可移動之棚架；至上訴人於事後雖將鋁窗拆下，惟該建築其
    他部分之頂蓋、樑柱或牆壁均存在，仍可供個人或公眾使用
    ，而屬建築法第4條所規定之建築物，亦不符合上訴人主張
    之內政部64年6月10日所發布之違章建築處理辦法第2條第2
    款規定，所謂屋頂上設置臨時性可移動之非鋼筋混凝土構造
    ，而無牆壁門窗供遮雨遮陽之棚架之要件；且現行違章建築
    處理辦法於88年6月29日修正，亦無此相關規定。復系爭建
    築雖於玻璃窗上漆有慈恩樓字樣，惟系爭建築有頂蓋、樑柱
    及牆壁，可供室內使用，整體觀察仍為原有建物頂樓上之建
    物，並非建築法第97條之3第1項規定之招牌廣告。（二）建
    築法第99條第1項第1款規定之紀念性建築物，經縣市主管機
    關許可者，雖得不適用建築法全部或一部之規定，然依內政
    部76年12月24日台內營字第557142號函釋意旨，建築法第99
    條第1款紀念性建築物之認定，乃「以具有供人瞻仰、追思
    、留念、紀念等所興建非為廟寺之建築物或雜項工作物，並
    經中央或省市政府核定有案者。」上訴人稱系爭建築物雖係
    為感恩其母而命名，惟與上開規定之紀念性建築物要件不符
    。是上訴人主張系爭建築為紀念性建築物，自應檢具資料向
    主管機關申請許可，於經許可前，尚不得謂系爭建築得不依
    建築法相關規定申請建築執照等詞，為判斷基礎，因而駁回
    上訴人在原審之訴。
四、本院查：（一）原審以前開理由駁回上訴人於原審之訴，經
    核並無不合。（二）上訴人提起上訴，主張：１、本件建物
    之樑柱或牆壁，於原設計時即存在，有使用執照及照片可稽
    ，其存在應為合法，應非屬違章建築。況系爭建築物四周都
    是空的，僅有頂蓋5坪，並用螺絲鎖上，屬於活動性之頂蓋
    ；而輕鋼架天花板，亦僅供於四周架設電燈照明「慈恩樓」
    之用，依據內政部64年6月10日所發布之違章建築處理辦法
    第2條第2款規定，系爭建築物非屬違章建築。原判決未指及
    不得參照之理由，顯有理由不完備之疏失。２、上訴人之地
    上物，有鐵皮頂蓋，四周除合法之女兒牆及合法樑柱外，無
    任何生活設備，尚不足以遮風蔽雨供人起居生活之用，參照
    最高法院25年上字第2009號判例參照，該地上物非屬建築物
    ，原判決為不同之認定，具有認事用法不當之疏失等語。（
    三）惟：１、現行違章建築處理辦法，係內政部於76年3月4
    日為全文修正，其第2條規定與64年6月10日發布之違章建築
    處理辦法第2條第2款規定不同，則原審原不得適用該非現行
    法規為判決，其未於判決理由中就如何不得參照該法規作成
    判斷之理由為說明，並無不合。上訴人指原判決於此為理由
    不備，並非可採。２、建築法第4條、第7條分別規定：「本
    法所稱建築物，為定著於土地上或地面下具有頂蓋、樑柱或
    牆壁，供個人或公眾使用之構造物或雜項工作物。」「本法
    所稱雜項工作物，為營業爐、水塔、瞭望臺、招牌廣告、
    樹立廣告、散裝倉、廣播塔、煙囪、圍牆、機械遊樂設施、
    游泳池、地下儲藏庫、建築所需駁崁、挖填土石方等工程及
    建築物興建完成後增設之中央系統空氣調節設備、昇降設備
    、機械停車設備、防空避難設備、污物處理設施等。」由此
    可知建築法所規定之建築物與最高法院25年上字第2009號刑
    事判例所闡釋於刑事法律關係中建築物之意義，尚非全然相
    同。而建築物是否違反建築法第25條，應否依同法第86條為
    處分，原應適用建築法關於建築物之規定以決之，上訴人持
    最高法院前開判例所指建築物之意義，指摘原判決就建築物
    之認定違誤，亦非有理。３、上訴人其餘主張，無非係就原
    審取捨證據認定事實之職權行使指為不當，尚非合法之上訴
    理由。（四）綜上所述，本件上訴意旨指摘原判決違誤，求
    為廢棄，為無理由，應予駁回。
據上論結，本件上訴為無理由，爰依行政訴訟法第255條第1項、
第2項、第98條第3項前段，判決如主文。
中　　華　　民　　國　　96　　年　　2　　 月　　8　　 日
                  第三庭審判長法  官　鄭　淑　貞
                              法  官  戴  見  草
                              法  官  黃　合　文
                              法  官　吳　明　鴻
                              法  官　鄭　小　康
以  上  正  本  證  明  與  原  本  無  異
中　　華　　民　　國　　96　　年　　2　　 月　　8　　 日
　　　　　　　　　　　　　　　書記官　阮　桂　芬
